臺灣高等法院刑事判決　　　　　　　　96年度上訴字第4111號
上　訴　人　臺灣桃園地方法院檢察署檢察官
被　　　告　甲○○
選任辯護人　楊擴舉律師
　　　　　　廖克明律師
上列上訴人因被告偽造有價證券等案件，不服臺灣桃園地方法院
96 年度訴字第694號，中華民國96年8月9日第一審判決（起訴案
號：臺灣桃園地方法院檢察署96年度偵字第6479號），提起上訴
，本院判決如下：
    主  文
上訴駁回。
    理  由
一、公訴意旨略以：被告甲○○於民國94年間在某不詳地點，拾
    獲不詳人所有遺失之「陳偉昇」印章1 枚，竟意圖為自己不
    法之所有，侵占入己，復基於偽造有價證券之犯意，於94年
    間在不詳地點，於其前妻張雅婷之支票號碼為PC0000000 號
    支票上填寫面額為新臺幣（下同）30萬元、發票日為94年10
    月10日，並加蓋該陳偉昇之印章於發票人欄，偽造完成「陳
    偉昇」名義支票1 紙後，交付謝永城作為賭資使用，為謝永
    城拒絕，隨即取回該支票後撕毀掉丟在車號3799-KQ 自用小
    客車上。經警於95年3 月7 日晚上9 時許，因另案搜索該車
    而查獲，並扣得上開支票1 紙。因認被告甲○○涉犯刑法第
    337 條侵占遺失物罪及同法第201 條第1 項偽造有價證券罪
    云云。
二、按犯罪事實應依證據認定之，無證據不得認定犯罪事實；次
    按不能證明被告犯罪，應諭知無罪之判決，刑事訴訟法第15
    4 條第2 項、第301 條第1 項分別定有明文。又刑事訴訟法
    上所謂認定犯罪事實之證據，係指足以認定被告確有犯罪行
    為之積極證據而言，如未能發現有相當證據或證據不足以證
    明，自不能以推測或擬制之方法以為裁判基礎，而認定不利
    於被告之事實，需依積極證據，苟積極證據不足為不利被告
    之認定時，即應為有利於被告之認定，更不必有何有利之證
    據；所謂「積極證據足以為不利被告事實之認定」，係指據
    為訴訟上證明之全盤證據資料，在客觀上已達於通常一般之
    人均不致於有所懷疑、而得確信被告確曾犯罪之程度；若未
    達到此一程度，而有合理之懷疑存在時，即無從為有罪之確
    信。而訴訟上所得之全盤證據資料，固不以直接證據為限，
    間接證據亦應包含在內，惟採用間接證據時，必其所成立之
    證據，在直接關係上，雖僅足以證明他項事實，而由此他項
    事實，本於事理之作用足以證明待證事實者，方為合法，若
    憑空之推想，並非得採為證據資料之間接證據，最高法院29
    年上字第3105號、40年台上字第89號、30年上字第816 號及
    32年上字第67號、76年台上字第4986號判例均分別明揭斯旨
    ，足資參酌。
三、訊據被告甲○○堅決否認有公訴人所指上開犯行，辯稱：伊
    雖有在經營的洗衣店洗衣機內撿到「陳偉昇」之印章，但該
    印章應該已歸還客人了；另伊雖有以「陳偉昇」印章蓋印於
    支票號碼：PC0000000號、面額為 30萬元、發票日：94年10
    月10日之支票發票人欄上，但伊係誤蓋該印章，並沒有不法
    意圖，所以伊就將該支票撕毀等語。公訴人認被告甲○○涉
    有上開犯行，無非係以被告甲○○之供述、扣案上開支票及
    卷附上開支票照片等為論據。
四、就被告被訴侵占遺失物部分：
    本件並未扣得公訴人所指被告侵占之「陳偉昇」印章，則該
    印章係何人所有，是否他人所遺失之物或其他離本人所持有
    之物，綜觀全案卷證，並無證據可以證明。況被告復否認有
    侵占該印章，辯稱：伊已歸還給客人等語，則該印章既未扣
    案，公訴人亦未能舉證證明被告確有將該印章侵占入己，更
    難逕認被告有侵占該印章之犯行。
五、就被告被訴偽造有價證券部分：
（一）查支票號碼：PC0000000 號、面額為30萬元、發票日：94
      年10月10日之支票發票人欄上，確蓋有「陳偉昇」印文，
      而該支票已遭被告撕毀，有卷附該支票照片可佐（見偵查
      卷第41頁），且為被告所是認，此部分之事實即可認定。
（二）按「刑法第201 條意圖供行使之用而偽造有價證券罪，以
      意圖供行使之用為構成要件，此項犯意，既屬於構成犯罪
      事實之一部，自應依證據認定之。」最高法院53年台上字
      第193 號判例意旨參照。又按「刑事訴訟法第156 條第 2
      項規定，被告雖經自白，仍應調查其他必要之證據，以察
      其是否與事實相符。立法目的乃欲以補強證據擔保自白之
      真實性；亦即以補強證據之存在，藉之限制自白在證據上
      之價值。而所謂補強證據，則指除該自白本身外，其他足
      資以證明自白之犯罪事實確具有相當程度真實性之證據而
      言。雖其所補強者，非以事實之全部為必要，但亦須因補
      強證據與自白之相互利用，而足使犯罪事實獲得確信者，
      始足當之。」最高法院著有74年台覆字第10號判例意旨參
      照。本件被告固蓋印「陳偉昇」印文簽發上開支票，惟茲
      應查明者乃被告是否有供行使之用之意圖：
  (1)、被告固於警詢時供稱：該支票係伊前妻張雅婷所有，但是
      經伊自行變造填寫金額及日期並蓋章交給住湖口地區之組
      頭謝永城，作為下注六合彩賭資使用；因伊先前已有積欠
      謝永城賭債14萬元，後因謝某認為該支票有問題，伊拿回
      後就撕毀云云（見偵查卷第10、11頁）；復於檢察官訊問
      時供稱：該支票是伊太太的，謝永城是在新竹湖口仁和街
      洗衣店的老板，謝永城兼作地下簽賭，伊知道後拿了伊撿
      到「陳偉昇」的印章蓋在支票上，金額及發票日都是伊寫
      的，伊拿去給謝永城看，向謝永城表示伊10月10日會有30
      萬元進來，讓伊先簽賭可以嗎，但謝永城看過後說不行，
      伊就將支票放在車上；伊先把支票拿給謝永城看，謝永城
      說支票有問題且時間太久，謝永城不同意，伊就把票拿回
      來撕掉丟在車上云云（見偵查卷第69頁）。被告固曾供承
      其簽發上開支票後，曾持以顯示給謝永城之情，惟其於偵
      查中所供情節，其提出予謝永城之真意是否僅在說明其持
      有上揭支票，究有無交付予謝永城供行使之用，已不無疑
      義。況且被告上開所供持簽發後之支票提出予謝永城乙節
      ，業經證人謝永城於原審審理時所堅決否認，證稱：伊並
      無與被告被告共同賭博過，伊沒有見過該支票，被告也沒
      有欠伊30萬元，伊沒有簽賭六合彩或其他地下賭博；伊沒
      有當過六合彩賭頭，也沒有拿過被告支票，被告也沒有欠
      伊賭資14萬元；被告也沒有拿94年10月10日到期30萬元之
      支票向伊詢問可否先簽賭而經伊看過後表示不行這回事等
      語（見原審卷第40至42頁），是證人謝永城已明確證稱被
      告並無持上開支票向其表示要簽賭之情，公訴人復未能證
      明證人謝永城上開證述為不實，則被告於警詢及檢察官訊
      問時上開所供，是否與事實相符，即無證據可佐，自不得
      逕以上開供述，遽認被告確有「意圖行使」上開支票之犯
      意。
  (2)、查上開支票確已遭撕毀，已如前述，而被告於本院審理時
      堅稱：伊係誤用「陳偉昇」印章簽發上開支票，而伊當場
      發現後就馬上撕掉等語，證人張雅婷於原審審理時證稱：
      被告簽發上開支票時伊在場，被告從車上置物箱拿出木頭
      印章，蓋上去後發現不是伊的，被告就跟伊說蓋錯印章了
      ，然後就把支票撕掉了等語（見原審卷第33頁），則若上
      開支票確於被告簽發完成而尚未持交他人時即撕毀，則被
      告是否有行使之意，即非無疑，而綜觀全卷，並無任何證
      據可資認定被告簽發該支票之目的及用途，猶難認被告意
      圖供行使之用而簽發該支票。
  (3)、本件公訴人雖認被告於原審審理時所稱上開簽發支票情節
      與常情不符，不可採信。然認定不利於被告之事實，須依
      積極證據，茍積極證據不足為不利於被告事實之認定時，
      即應為有利於被告之認定，更不必有何有利之證據，是以
      苟積極證據不足證明犯罪事實時，縱被告之抗辯或反證係
      屬虛偽，或辯解前後不一，仍不得據此資為積極證據應予
      採信之理由，亦即被告之供詞縱非句句屬實，或前後供詞
      縱有部分並非絕對相符，如無積極證據證明被告犯罪，亦
      不能執此遽為被告論罪之依據，縱被告於法院審理時所供
      情節悖於常情，而難逕採，仍不得因此資以為反證其本件
      犯罪之論據。
  (4)、綜上，刑法第201條第1項意圖供行使之用而偽造有價證券
      罪，係以意圖供行使之用為構成要件，本件並無既無證據
      證明被告主觀上有此犯意，即不得逕令負該罪刑責。
六、原審本同上之見解，認被告犯罪不能證明，依法為被告甲○
    ○無罪之諭知，經核並無不合。檢察官上訴意旨以「被告警
    詢及偵查中始終坦承為供行使之用而偽造『陳偉昇』名義簽
    發支票此情不移，此有經撕毀之支票1 紙附卷足稽，被告之
    自白已足為擔保，不因『陳偉昇』印章未經扣案而有異，原
    審判決認事用法，即有違誤」等語。惟查：按被告自白，不
    得作為有罪判決之唯一證據，此觀刑事訴訟法第156條第2項
    規定甚明，附卷撕毀之支票上固有「陳偉昇」之印文，惟被
    告究竟於如何情況下使用該印文，有無偽造有價證券之故意
    及供行使之用之意圖，蓋有各種可能，而被告於警詢、偵查
    中之自白是否屬實，殆有疑義，且復無其他補強證據可資佐
    證，自難以被告於警詢、偵查所陳述內容含糊之自白，及卷
    附之支票，即遽論被告有公訴意旨所指之犯行。檢察官提起
    上訴，核無理由，應予駁回。
據上論斷，應依刑事訴訟法第368條，判決如主文。
本案經檢察官劉文水到庭執行職務
中　　華　　民　　國　　96　　年　　11　　月　　29　　日
　　　　　　　　　刑事第十二庭  審判長法　官  蔡永昌
　　　　　　　　　　　　　　　　　    法　官  施俊堯
　　　　　　　 　 　　　　　　　　　　法　官  王梅英
以上正本證明與原本無異。
檢察官如不服本判決，應於收受送達後十日內向本院提出上訴書
狀，其未敘述上訴之理由者並得於提起上訴後十日內向本院補提
理由書（均須按他造當事人之人數附繕本）。
被告不得上訴。
                                      書記官  顧哲瑜
中　　華　　民　　國　　96　　年　　11　　月　　30　　日
